【裁判字號】    89,訴,228
【裁判日期】    900403
【裁判案由】    違反山坡地保育利用條例等
【裁判全文】
臺灣士林地方法院刑事判決                          八十九年度訴字第二二八號
    公  訴  人  臺灣士林地方法院檢察署檢察官
    被      告  乙○○
                甲○○
右列被告等因違反山坡地保育利用條例案件，經檢察官提起公訴（八十八年度偵字第
一Ｏ二九號），本院判決如左：
    主  文
乙○○連續在公有山坡地內擅自墾殖、占用，處有期徒刑壹年。在台北縣石門鄉○○
段下員坑小段九之一地號土地即附圖所示Ａ部分土地面積零點零壹肆參公頃上之工字
鐵、木板等建材（見八十八年度偵字第一Ｏ二九號偵查卷第二十六頁、二十七頁編號
六、八號照片），及在台北縣石門鄉○○段下員坑小段九之一地號土地即附圖所示Ｃ
部分土地面積零點零肆伍捌公頃上墾植之蔬菜、工作物（見八十八年度偵字第一Ｏ二
九號偵查卷第二十八頁編號十號照片）均沒收。
甲○○無罪。
    事  實
一、乙○○基於概括之犯意，意圖為自己不法利益，自民國八十七年十二月一日九時
    起，未經主管關之許可，連續在台北縣石門鄉○○段下員坑小段九之一地號國有
    保安林地內，分別在如附圖（台北縣淡水地政事務所土地複丈成果圖）所示Ａ部
    分土地，為搭建雞舍而將其父曾人瑞（已死亡）於五十五年間占用國土所搭建之
    舊豬舍（面積Ｏ點Ｏ一Ｏ六公頃），拆除移平（就原豬舍所坐落之土地範圍部分
    ，業經臺灣士林地方法院檢察署八十八年偵字第二二五三號不起訴處分在案），
    並擅自擴大開挖整地成為Ｏ點Ｏ二四九公頃，即占用面積Ｏ點Ｏ一四三公頃，復
    擅自將豬舍旁之池塘四週整地墾殖，將其週邊修整成斜坡狀，並堆放工字鐵、木
    板等建材（見八十八年度偵字第一Ｏ二九號偵查卷第二十六頁、二十七頁編號六
    、八號照片）。在附圖所示Ｃ部分土地，即土地公廟旁空地，為種植蔬菜，擅自
    圍欄整地墾殖，占用面積Ｏ點Ｏ四五八公頃（見上述偵查卷第二十八頁編號十號
    照片）均沒收。。嗣於八十七年十二月十日，經台北縣政府等主管機關單位前往
現場會勘後，始悉上情。
二、案經台北市政府警察局內湖分局報請臺灣士林地方法院檢察署檢察官偵查起訴。
    理  由
甲、被告乙○○部分：
一、訊據被告乙○○對於前揭附圖Ｃ部分之犯罪事實固坦承不諱，惟就占用附圖Ａ部
    分則否認有竊占犯行，辯稱：伊為改建豬舍，始將豬舍拆除移平整地，並未竊占
    國有山坡地云云。然查台北縣石門鄉○○段下員坑小段九之一地號土地，前經台
    灣省政府農林廳林務局檢訂編入為編號第一Ｏ一五號為飛砂防止保安林，為國有
    林地，復依山坡地保育利用條例經行政院六十八年十一月二十一日台六十八經字
    第一一七Ｏ一號函核定，經台灣省政府六十九年二月六日六九府農山字第一二Ｏ
    一六六號公告之山坡地，亦依據水土保持法經行政院八十五年一月十三日台八十
    五農Ｏ一三三五號函核定，台灣省政府八十五年三月六日八五府農水字第一二三
    一四號公告之山坡地，此有土地登記簿謄本、地籍圖謄本、台灣省府七十四年六
    月十日七四府農林字第一四八三七六公告影本、台北縣政府八十七年十二月二十
    一日八七北府農二字第四Ｏ三九五八號函、八十九年四月十四日八九北府農土字
    笫一三四一九九號函在卷可稽。再查右前開事實，業經檢察官先後於八十八年七
    月十二日、八十八年八月十日到現場履勘屬實，並囑台北縣淡水地政事務所就遭
    墾殖占用面積鑑測明確，有勘驗筆錄二份、複丈成果圖一紙附卷可證。且查附圖
    Ａ部分土地業經被整地挖平，放有工字鐵、木板等建材，有卷附編號六、七、八
    、九照片四張（八十八年度偵字第一Ｏ二九號偵查卷 (下稱偵一卷)第二十六頁
    至二十八頁）可參，池塘四週被墾殖整地修整成斜坡狀，亦有卷附編號三、四、
    五照片三張照片（偵一卷第二十五頁、二十六頁）可參，附圖所示Ｃ部分土地被
    整平後用護欄圍起種植蔬菜，亦有卷附編號十照片一張（偵一卷第二十八頁）可
    參。又查附圖所示Ａ部分土地上原有豬舍之面積為Ｏ點Ｏ一Ｏ六公頃，有會勘紀
    錄影本及測量成果圖影本附卷可稽（見偵一卷七十至七十三頁），復有豬舍拆除
    前之照片影本附卷可佐（見偵查卷七七、七八頁），另經測量豬舍拆除後移平整
    地之面積卻達Ｏ點Ｏ二四九公頃，遠超過原先豬舍面積達Ｏ點Ｏ一四三公頃（Ｏ
    點二四九公頃減Ｏ點Ｏ一Ｏ六公頃），有台北縣淡水地政事務所複丈成果圖一紙
    在卷可證，被告繼受其父親曾人瑞而取得豬舍所有權，於繼受其父親原來之竊占
    狀態後，將豬舍拆除移平，進而整地欲改建成雞舍，就原豬舍占用面積Ｏ點Ｏ一
    Ｏ六公頃部分，被告所為固僅為竊占狀態繼續中變更其使用方法，不構成新的占
    用罪，惟被告擴大開挖整地增加Ｏ點Ｏ一四三公頃部分，超越原豬舍占用面積，
    自屬新的墾殖占用行為甚明。是被告辯稱伊未竊占土地云云，係屬卸責之詞，委
    無可採。事證明確，被告犯行堪以認定。
二、核被告在國有山坡地擅自圍欄整地種植蔬菜及擅自拆除舊豬舍擴大整地面積，並
    將豬舍旁之池塘四週整地墾殖成斜坡狀，並堆放工字鐵、木材等建材之行為，係
    犯山坡地保育利用條例第三十四條第一項之在公有山坡地擅自墾殖、占用罪又按
    山坡地保育利用條例第三十四條第一項之在公有山坡地擅自墾殖、占用罪，為森
    林法第五十一條第一項於他人保安林內擅自墾殖占用罪及刑法第三百二十條第二
    項竊佔罪之特別規定，依特別法優於普通法之法律競合關係，應依山坡地保育利
    用條例第三十四條第一項之規定處斷。被告先後多次犯行，時間緊接，構成犯罪
    要件相同，顯係基於概括犯意為之，應依連續犯論以一罪，並加重其刑。爰審酌
    被告曾有違反山坡地保育利用條例案件前科，及其犯罪動機，墾殖占用山坡地面
    積、犯罪後態度等一切情狀，罪量處如主文所示之刑。又被告在附圖所示Ａ部分
    土地面積Ｏ點Ｏ一四三公頃上堆放之工字鐵、木板等建材，為施工材枓，被告二
    人在占用如附圖所示Ｂ部分土地面積Ｏ點ＯＯ九七公頃上堆放之工字鐵、木板等
    建材（見偵一卷第二十六頁、二十七頁編號六、八號照片），為施工材枓，被告
    在占用附圖所示所示Ｃ部分土地上以圍欄種植蔬菜，面積Ｏ點Ｏ四五八公頃，其
    墾植之蔬菜、工作物（見偵一卷第二十八頁編號十號照片），均依山坡地保育利
    用條例第三十四條第五項沒收之。
三、公訴意旨略以：被告乙○○與被告甲○○共同基於竊佔之犯意聯絡，被告乙○○
    意圖為被告甲○○不法之利益，在附圖所示Ｂ部分土地，即被告甲○○所有門牌
    號碼為台北縣石門鄉德茂村三鄰下員坑二十八之之八建物後方之國有山坡地，擅
    自占用堆放修繕用之工字鐵、木板等建材，占用面積Ｏ點ＯＯ九七公頃，因認被
    告乙○○犯山坡地保育利用條例第三十四條第一項之罪嫌。惟訊據被告乙○○
    堅決否認有占用山坡地之犯行，辯稱：伊為幫助甲○○修繕房屋，始在被告甲○
    ○屋後土地上暫時堆放一些木材及工字鐵等建材，修繕完畢即搬離，並無竊佔之
    意思等語。按山坡地保育利用條例第三十四條第一項之在公有山坡地擅自墾殖、
    占用罪，其構成要件除行為人在主觀上有為自己不法之利益外，於客觀上更必以
    行為人有排除他人對特定不動產之使用，而將該不動產納入自己實力支配之下且
    排除他人對該特定不動產之使用，使他人喪失對該特定不動產之占有及使用權能
    方有該當。本件附圖所示Ｂ部分土地，被告乙○○為幫助被告甲○○修繕房屋，
    被告甲○○始將上開土地弄平清除雜草後，供被告乙○○堆放修繕用之工字鐵、
    木板等建材等情，已據渠二人於偵查時供述明確（見勘驗筆錄及偵訊筆錄），復
    有編號一、二、十一、十二、十三照片五張可參，堪認被告乙○○有為修繕被告
    甲○○之房屋而在國有山坡地上堆放建材之行為，然為修繕房屋而暫時堆放建材
    ，並非當然對該土地施以實力支配之占有管理行為，尚難據此率斷乙○○有竊佔
    國有山坡地之犯意。核其行為與山坡地保育利用條例第三十四條第一項之在公有
    山坡地擅自墾殖、占用罪之構成要件不該當。此部分本應為無罪之諭知，惟公訴
    人認此部分，與前開判決有罪部分，有連續犯裁判上一罪關係，爰不另為無罪之
    諭知。
乙、被告甲○○部分：
一、公訴意旨略以：被告甲○○與乙○○共同基於竊佔之犯意聯絡，甲○○意圖為自
    己不法之利益，在附圖所示Ｂ部分土地，即甲○○所有門牌號碼為台北縣石門鄉
    德茂村三鄰下員坑二十八之之八建物後方之國有山坡地，為修繕甲○○前開房舍
    ，擅自占用前開土地，由甲○○將地墾平並清除雜草後，予乙○○堆放供修繕用
    之工字鐵、木板等建材，占用面積Ｏ點ＯＯ九七公頃，因認甲○○犯山坡地保
    育利用條例第三十四條第一項之罪嫌。惟訊據甲○○堅決否認有占用山坡地之犯
    行，辯稱：乙○○幫伊修繕房屋，始暫時堆放一些木材及工字鐵等建材，與伊無
    關等語。
二、按山坡地保育利用條例第三十四條第一項之在公有山坡地擅自墾殖、占用罪，其
    構成要件除行為人在主觀上有為自己不法之利益外，於客觀上更必以行為人有排
    除他人對特定不動產之使用，而將該不動產納入自己實力支配之下且排除他人對
    該特定不動產之使用，使他人喪失對該特定不動產之占有及使用權能方有該當。
    本件附圖所示Ｂ部分土地，因被告乙○○為幫助被告甲○○修繕房屋，被告甲○
    ○始將上開土地弄平清除雜草後，再由被告乙○○堆放修繕用之工字鐵、木板等
    建材等情，業據渠二人於偵查時供述明確（見勘驗筆錄及偵訊筆錄），復有編號
    一、二、十一、十二、十三照片五張可參，堪認被告甲○○為修繕房屋有將該土
    地弄平清除雜草，並供被告乙○○堆放工字鐵、木板等建材之行為，然為修繕房
    屋而暫時堆放建材，並非當然對該土地施以實力支配之占有管理行為，尚難據此
    率斷被告甲○○有竊占國有山坡地之犯意。核其行為與山坡地保育利用條例第三
    十四條第一項之在公有山坡地擅自墾殖、占用罪之構成要件不該當，自難以該罪
    相繩。此外復查無其他積極證據足資認定被告甲○○有在公有山坡地擅自墾殖、
    占用罪之犯行，其犯罪自屬不能證明，應為無罪之諭知。
據上論斷，應依刑事訴訟法第二百九十九條第一項前段，山坡地保育利用條例第三十
四條第一項、第五項，刑法第十一條前段、第五十六條判決如主文。
本案經檢察官江林達到庭執行職務。
中      華      民      國      九十      年      四    月      三      日
                                      臺灣士林地方法院刑事第四庭
                                          法  官
右正本證明與原本無異。
如不服本判決，應於判決送達後十日內，向本院提出上訴狀。
                                          書記官
中      華      民      國      九十      年      四    月      三      日


司法院資訊處製作；財團法人民間司法改革基金會備份。
